【裁判字號】    92,訴,2891
【裁判日期】    921125
【裁判案由】    清償借款
【裁判全文】
臺灣高雄地方法院民事判決  九十二年度訴字第二八九一號
    原      告  中國農民銀行股份有限公司
    法定代理人  乙○○
    訴訟代理人  甲○○
                丁○○
    被      告  財政部國有財產局臺灣南區辦事處臺南分處（即段宙君之遺產管理
                人）
                        設臺南.
    法定代理人  凌中  住同右.
    訴訟代理人  丙○○  住同右.
右當事人間請求清償借款事件，經於民國九十二年十一月十一日言詞辯論終結，本院
判決如次：
    主      文
原告之訴駁回
訴訟費用由被告負擔。
    事      實
甲、原告方面：
一、聲明：被告（即段宙君之遺產管理人）應給付原告新臺幣（下同）一百六十六萬
    五千四百九十四元，及自民國九十年四月九日起至清償日止，按週年利率百分之
    三點五計算之利息，並自九十年五月九日起至清償日止，逾期在六個月以內部分
    ，按上開利率百分之十，逾期超過六個月部分，按上開利率百分之二十計算之違
    約金。
二、陳述：訴外人段宙君於八十八年三月九日向原告借款一百八十萬元，利息以週年
    利率百分三點五計算，並約定自八十八年三月九日起至一百零八年三月九日止，
    分期按月平均攤還本息，如未按期給付，即喪失期限利益，全部債務視為到期，
    按如逾期清償，在六個月以內者，按上開利率百分之十，超過六個月以上者，按
    上開利率百分之二十計付違約金。詎訴外人段宙君自九十年四月九日起即未按期
    攤還，尚欠如聲明所示之本息迄未清償，屢經催討未果，即於九十年五月十九日
    死亡，而段宙君之全體繼承人均已拋棄繼承，被告迭經臺灣臺南地方法院、臺灣
    高等法院臺南分院先後以九十一年度繼字第八三四號、九十二年度家抗字第二三
    號民事裁定選任為被繼承人即訴外人段宙君之遺產管理人，被告對於段宙君生前
    債務，自應以遺產範圍為限，負清償責任，爰依消費借貸及繼承之法律關係，訴
    請被告給付如聲明所示之金額、利息及違約金
三、證據：提出借據、約定書、銀行營業執照、段宙君戶籍謄本、臺灣臺南地方法院
    九十一年度繼字第八三四號民事裁定、臺灣高等法院臺南分院九十二年度家抗字
    第二三號民事裁定暨裁定確定證明書、放款客戶資料查詢、陸軍總部第十四期貸
    款購宅名冊（第十六批）節本、國防部九十二年三月四日勁勢字第○九二○○○
    二二五三號令、國軍官兵購置住宅貸款基金第十四期輔助貸款購宅實施計畫。
乙、被告方面：
一、聲明：駁回原告之訴。
二、陳述：不清楚被繼承人段宙君債權債務情形，原告應負舉證責任。
    理    由
一、原告起訴主張，訴外人段宙君於八十八年三月九日向原告借款一百八十萬元，利
    息以週年利率百分三點五計算，並約定自八十八年三月九日起至一百零八年三月
    九日止，分期按月平均攤還本息，如未按期給付，即喪失期限利益，全部債務視
    為到期，按如逾期清償，在六個月以內者，按上開利率百分之十，超過六個月以
    上者，按上開利率百分之二十計付違約金。詎訴外人段宙君自九十年四月九日起
    即未按期攤還，尚欠如聲明所示之本息迄未清償，屢經催討未果，即於九十年五
    月十九日死亡，而段宙君之全體繼承人均已拋棄繼承，被告迭經臺灣臺南地方法
    院、臺灣高等法院臺南分院先後以九十一年度繼字第八三四號、九十二年度家抗
    字第二三號民事裁定選任為被繼承人即訴外人段宙君之遺產管理人，被告對於段
    宙君生前債務，自應以遺產範圍為限，負清償責任，爰依消費借貸及繼承之法律
    關係，訴請被告給付如聲明所示之金額、利息及違約金等情。被告則以︰不清楚
    段宙君債權債務情形等語，資為抗辯。
二、查本件原告主張右揭之事實，固據其提出借據、約定書、銀行營業執照、段宙君
    戶籍謄本、臺灣臺南地方法院九十一年度繼字第八三四號民事裁定、臺灣高等法
    院臺南分院九十二年度家抗字第二三號民事裁定暨裁定確定證明書、放款客戶資
    料查詢、陸軍總部第十四期貸款購宅名冊（第十六批）節本、國防部九十二年三
    月四日勁勢字第○九二○○○二二五三號令、國軍官兵購置住宅貸款基金第十四
    期輔助貸款購宅實施計畫等為證，核屬相符，被告雖執以前揭情詞置辯，殊無足
    取，堪認原告主張為真實。
三、按先順序繼承人均拋棄其繼承權時，由次順序之繼承人繼承。其次順序繼承人有
    無不明或第四順序之繼承人均拋棄其繼承權者，準用關於無人承認繼承之規定；
    繼承開始時，繼承人之有無不明者，由親屬會議於一個月內選定遺產管理人，並
    將繼承開始及選定遺產管理人之事由，向法院報明；無親屬會議或親屬會議未於
    一個月內選定遺產管理人者，利害關係人或檢察官，得聲請法院選任遺產管理人
    ，並由法院依前項規定為公示催告；民法第一千一百七十八條所定之期限屆滿，
    無繼承人承認繼承時，其遺產於清償債權，並交付遺贈物後，如有賸餘，歸屬國
    庫，民法第一千一百七十六條第六項、第一千一百七十七條、第一千一百八十五
    條及第一千一百七十八條第二項分別定有明文。查原告以其利害關係人之身分，
    向臺灣臺南地方法院聲請以九十一年度繼字第八三四號民事裁定選任遺產管理人
    為本件被告，被告不服提起抗告，復經臺灣高等法院臺南分院以九十二年度家抗
    字第二三號民事裁定駁回抗告確定在案，是本件被告自為段宙君之遺產管理人至
    明。
四、再按遺產管理人應聲請法院依公示催告程序，限定一年以上之期間，公告被繼承
    人之債權人及受遺贈人，命其於該期間內報明債權及為願受遺贈與否之聲明；又
    遺產管理人非於公示催告期間屆滿後，不得對被繼承人之任何債權人或受遺贈人
    ，償還債務或交付遺贈物，民法第一千一百七十九條第一項第三款、第一千一百
    八十一條亦有明文，細繹其旨，乃被繼承人若有多數債權人，應按債權比例分配
    被繼承人之財產，為免遺產管理人先清償某些債權，影響其他債權人之權益，因
    而規定遺產管理人於公示催告期間內不得對被繼承人之任何債權人償還債務。參
    以，「依照民法第一千一百七十九條第一項第三款規定，遺產管理人應聲請法院
    依公示催告程序，公告命被繼承人之債權人於限定期間內報明債權，又依同法第
    一千一百八十一條規定，非於上項公告期間屆滿後，債權人不得請求清償債權，
    上訴人不依上開法定程序行使其權利，竟於公示催告程序所定期間屆滿前遽行訴
    求被上訴人給付，自有未合」，最高法院亦著有六十八年臺上字第二六八六號判
    例足資參照。查被告雖為段宙君之遺產管理人，惟該選任遺產管理人之裁定係於
    九十二年五月二十二日確定，此觀諸原告提出之裁定確定證明書自明，縱認被告
    已依民法第一千一百七十九條第三款之規定，向法院聲請公示催告程序限定段宙
    君之債權人報明債權及受遺贈人聲明願受遺贈與否之期間，然該期間係限定一年
    以上之期間公告，顯見本件自訴訟繫屬以降迄今該公示催告程序期間尚未屆滿，
    是揆諸前揭條文及說明，被告尚不得對原告清償債權，從而，本件原告訴請被告
    給付段宙君生前所積欠債務，即於法不合，應予駁回。
五、綜上所述，被告為段宙君之遺產管理人，惟原告於被告向法院聲請公示催告程序
    限定段宙君之債權人報明債權及受遺贈人聲明願受遺贈與否之期間屆滿前，即本
    於消費借貸、繼承之法律關係，遽行請求被告以段宙君之遺產返還如其聲明所示
    之借款、利息及違約金，為無理由，不應准許。
六、本件判決之基礎已臻明確，兩造其餘之攻擊防禦及舉證，核與判決之結果無影響
    ，毋庸一一論列，併此敘明。
據上論結，本件原告之訴為無理由，依民事訴訟法第七十八條，判決如主文。
中      華      民      國    九十二    年     十一     月    二十五    日
~B民事第二庭法  官  劉定安
右正本係照原本作成。
如對本判決上訴，須於判決送達後二十日內向本院提出上訴狀。
中      華      民      國    九十二    年     十一     月    二十五    日
~B      法院書記官  王壹理


司法院資訊處製作；財團法人民間司法改革基金會備份。
